臺灣板橋地方法院民事判決　　　　　　　　　　　　　九十三年度簡上字第七０號
　　上　訴　人　百盛營造股份有限公司
　　法定代理人　丁○○
　　訴訟代理人　朱容辰律師
　　　　　　　　王泓鑫律師
　　被 上 訴人　乙○○
　　訴訟代理人　黃銀河律師
　　　　　　　　丙○○
右當事人間請求返還租賃房屋等事件，上訴人對於中華民國九十二年十二月三十日本
院板橋簡易庭九十二年度板簡字第二二六五號第一審判決提起上訴，本院於民國九十
三年十月十三日言詞辯論終結，判決如左：
    主      文
原判決廢棄。
被上訴人在第一審之訴駁回。
第一、二審訴訟費用由被上訴人負擔。
    事實及理由
一、被上訴人即原告起訴主張略以：
(一)、上訴人即被告於民國九十一年九月十一日，向被上訴人承租門牌號碼臺北縣板橋
    市○○路五十八號八樓、同路六十號房屋及編號九、十四車位（下稱系爭不動產
    ），約定租期二年，自九十一年十月一日起至九十三年九月三十日止，每月租金
    新台幣﹙下同﹚七萬元，並經本院公證在案，詎上訴人自九十二年四月起，未再
    給付租金，共欠六個月租金四十二萬元，扣除上訴人所付押金二十一萬元後，尚
    欠租金二十一萬元，被上訴人乃於九十二年九月二十五日以郵局存證信函催限上
    訴人於文到十五日內繳納所欠租金，惟上訴人竟置之不理，被上訴人乃以起訴狀
    之送達作為終止租約之意思表示，並本於租賃物返還請求權及所有物返還請求權
    ，請求上訴人遷讓返還系爭不動產，及給付所欠之租金暨自終止租約起至返還系
    爭不動產之日止，相當於租金之損害金。
(二)、被上訴人取得系爭不動產所有權之經過，乃緣於八十九年間，上訴人另外幫被上
    訴人家族公司即信易電熱有限公司﹙下稱信易公司﹚蓋廠房，中途卻缺錢，被上
    訴人希望上訴人把廠房蓋好，才拿錢向上訴人購買門牌號碼台北縣板橋市○○路
    五十八號九樓及六十號九樓、機械車位十三、十五號等不動產，兩造並於八十九
    年九月十八日簽約，約定九十年一月三十一日交付，詎事後上訴人之法定代理人
    曾百顯卻偽造文書將上揭九樓之房地及十三、十五號車位轉賣他人，被上訴人父
    親甲○○發覺上情後，即於九十年二月七日函告曾百顯，並擬提出偽造文書、詐
    欺告訴，曾百顯方以門牌號碼台北縣板橋市○○路五十八號八樓，同路六十號八
    樓及車位編號九、十四號﹙即系爭不動產﹚替代前揭買賣標的物，而移轉系爭不
    動產所有權與被上訴人，此為系爭不動產為何與原先買賣契約中約定之買賣標的
    物不同之故，附此敘明，並聲明：上訴駁回。
(三)、對上訴人抗辯所為陳述：
１、兩造間確實有租賃關係存在
、被上訴人取得系爭不動產所有權後，有意將系爭不動產出賣第三人，然因上訴人
    屬意系爭不動產，惟恐第三人入主，上訴人遂在九十一年九月十一日向被上訴人
    以租賃方式保留該使用處分權，兩造為求謹慎並到法院公證，此據上訴人於原審
    九十二年十一月十八日審理時庭稱：房子原是我賣給原告的，我有去公證，租約
    到九十三年，兩年後我要買回，目前經濟有困難暫時沒法付租金等語，及九十二
    年十二月二十三日稱：我有付六個月租金及押金三個月等語甚詳，足見兩造間確
    有租賃關係存在，當為不爭事項，上訴人抗辯稱兩造間並無租賃合意云云，並不
    足採。
、再上訴人固依其提呈之現場照片，指稱系爭不動產至今未完工，管線外露、水電
    未接、沒人要承租該屋，認兩造間並無租賃合意云云，然此乃做賊喊捉賊之說法
    ，令被上訴人無法接受。查系爭不動產上訴人乃承包商公司，依約原應按期完工
    ，詎被上訴人一而再，再而三催告上訴人皆置之不理，而上訴人承租系爭不動產
    當時，亦稱系爭不動產不需隔間，上訴人要使用較方便，故二造才合意以現狀做
    為承租標的，是上訴人承租系爭不動產是否使用，本與被上訴人無涉。再觀諸上
    訴人自九十一年九月十一日承租系爭不動產以來，均無任何主張或抗辯系爭不動
    產無法使用、收益，益可佐證當時兩造確係約定以現狀做為租賃標的，從而，被
    上訴人現以系爭不動產無法使用、收益，主張同時履行抗辯，亦屬無據。
２、上訴人主張本件系爭不動產之買賣契約實係借款清償之信託讓與擔保，全係臨訟
    杜撰之詞，蓋因：
、就系爭不動產所有權之移轉，上訴人雖主張雙方之真義，應係借款清償之信託讓
    與擔保，而非買賣，並以證人戊○○九十三年七月十二日證詞為據云云，惟戊○○係上訴人法定代理人曾百顯配偶，其證詞已難免偏頗，而戊○○證稱吳董怕我
    們資金緊所以「借我們錢」，我們跟他「借款」的一千七百多萬以銀行利率計算
    給他云云，亦屬子虛烏有，蓋雙方非親非故，被上訴人父親甲○○怎可能與渠有
    借貨關係呢？況前開資金高達一、二千萬元，苟係消費借貸，雙方怎會無任何借
    貸契約而是簽訂買賣契約？又被上訴人就買賣標的物付款明細為(1)八十九年九月
    十九日簽約時支付五百八十萬元(2)變更起造人後之八十九年九月二十七日支付五
    百八十萬元(3)尾款六百萬元直接向銀行支付曾百顯在租賃標的物上所存之貸款，
    亦即，一千六百八十萬元之價金亦係分簽約、變更起造人名義後給付，尾款六百
    零八萬元更係清償銀行之貸款，是就系爭不動產價金支付，甲○○第一次給付五
    百六十八萬元價金，係早於八十九年九月十九日即為之，與兩造在九十一年九月
    十一日成立本件租賃關係，已間隔近二年，本件茍如戊○○所稱我們跟他借款的
    一千七百多萬元以銀行利率計算給他，那上訴人所稱之銀行利率從幾時開始算，
    又如何算呢？三個月押金又該如何計算？如何解釋？足見戊○○前開證述顯與經
    驗法則、論理法則不符，應不足採。
、又茍系爭不動產如上訴人所言，係因資金周轉需要向被上訴人借貸，而系爭不動
    產乃擔保品故約定出售云云，試問為何系爭不動產買賣契約早在八十九年九月十
    八日訂立，而租賃契約竟在九十一年九月十一日才簽公證，這段期間豈不缺乏擔
    保！況上訴人倘若有資金需求向被上訴人借貨，大可以抵押權設定提供擔保，至
    愚者亦不會任意將所有權移轉他人，足見上訴人所稱信託的讓與擔保契約純屬子
    虛烏有。
、又上訴人辯稱買回價金為一千七百六十八萬元，租金每月七萬元，年利率為百分
    之四點七六，與民間借貸之利率相當，此更是貽笑大方之說詞，查上訴人與被上
    訴人非親非故，被上訴人為何要支付一、二千萬元現金讓上訴人使用，而不以所
    有權之意思而暫時占有系爭不動產？民間借貸利率又豈會是四點七六？且三個月
    押金又該如何解釋？此欠缺論理法則、經驗法則之詞，更突顯上訴人臨訟杜撰之
    證明。
二、上訴人即被告抗辯略以：
(一)、本件雙方訂立系爭不動產「買賣契約」之真義係「信託的讓與擔保」，其後訂立
    之「租賃契約」亦非單純租賃
１、上訴人為建商，被上訴人乙○○之父甲○○為業主，系爭不動產原為上訴人所有
    。上訴人當時承作兩處工程，其中一處即為被上訴人之父甲○○位於「樹林之廠
    房」，適時上訴人自有資金稍有不足，發生財務上困難，乃向業主（即被上訴人
    ）提出請求，希望被上訴人能提供資金上之協助，被上訴人之父擔心若不協助上
    訴人渡過此資金困境，恐將影響其樹林廠房之興建工程，為此乃同意提供協助，
    然要求上訴人需提供相當之擔保，嗣後，上訴人並應甲○○之要求將系爭不動產
    所有權移轉登記與被上訴人。
２、惟一千七百多萬元並非小數目，雖有系爭「不動產作擔保」，但系爭不動產根本
    未完工無法使用，而甲○○出借一千多萬元卻亳無利息收入，對於業主而言，顯
    有不利，故甲○○事後乃要求上訴人之法定代理人應比照銀行利率給付其利息收
    入，為此雙方乃於借款後一年另行簽訂本件租賃契約，以每月給付七萬元租金的
    方式代替利息之支付，且依下述事證：系爭不動產自買賣契約成立迄今，仍維
    持現況。證人甲○○之證稱自始至終不曾取得系爭房屋鑰匙，也不在意系爭房
    屋是否已屬「可交屋狀態」。系爭房屋之所有權自九十年二月即為被上訴人所
    有，然一直沒有完工，被上訴人也毫不在意，閒置了一年半，直至九十一年九月
    雙方才簽立系爭不動產之「租賃契約」。結合以上三點觀之，當可知本件雙方前
    所訂立之「買賣」契約，根本只是為了融資需要而提供擔保的一種手段，並非有
    「買賣不動產」之真義，否則有哪位買主會願意購買一間未完工的房子呢？至於
    事後的租賃根本也是為了變相支付利息才會有此約定，否則有哪一位當事人要去
    承租一間根本未完工不能使用的房子呢？是兩造間亦無租賃合意，並無租賃關係
    存在無疑。
(二)、信託的讓與擔保契約，債權人僅得就擔保物於擔保範圍內求償，並不得主張享有
    擔保物之所有權
１、探究雙方之真義，上開買賣契約與租賃契約，實係為了提供擔保而作成之約定，
    已如前述，至若兩年買回條款，也僅係為了規避民法第八百七十三條「流押禁止
    」之規定，而本案若係「信託的讓與擔保契約」，依最高法院八十五年度台上字
    第二七九四號判決、七十年度台上字第一○四號判例意旨，所有權人應仍為「丁○○」，並非被上訴人乙○○，是則被上訴人起訴請求遷讓房屋，顯屬無理。
２、退步言之，若認雙方之關係屬單純租賃關係，本案業因出租人交付之租賃物無法
    正常使用，上訴人亦得主張同時履行抗辯，拒絕給付租金
、系爭不動產自借款迄今均未完工，即系爭不動產管線外露，水電未接，連窗戶也
    沒有，顯係施工未完成，而依民法第四百二十三條規定，出租人應交付承租人一
    「合於約定使用、收益之租賃物」，本件租賃物任何人觀之，皆會認為尚屬「無
    法使用」狀態，又怎可能係「合於約定使用、收益之租賃物」？由此更可證，本
    案雙方係當時之真義確係成立「信託的讓與擔保契約」，而非租賃契約，兩造並
    無租賃合意，惟若認為兩造成立租賃契約，上訴人亦抗辯本件因被上訴人（即出
    租人）並未交付一「合於約定使用、收益之租賃物」供僅承租人使用，故承租人
    得主張「同時履行抗辯權」，在瑕疵補正前，拒絕給付租金。
(三)、綜上所述，本案實屬「信託的讓與擔保契約」，目的僅係在擔保債務之清償，並
    無移轉所有權之效果，是系爭不動產之所有權應仍屬丁○○所有，並非被上訴人
    所有，兩造間亦無租賃合意，並未成立租賃契約，則被上訴人本於租賃物返還請
    求權及所有物返還請求權，請求上訴人遷讓返還系爭不動產，及給付所欠之租金
    暨自終止租約起至返還系爭不動產之日止，相當於租金之損害金，自屬無理，並
    聲明：１、原判決廢棄，２、右廢棄部分，被上訴人於第一審之訴駁回。
三、查被上訴人既係主張兩造間之租賃契約業經終止，本於租賃物返還請求權及所有
    物返還請求權等法律關係，請求上訴人遷讓返還系爭不動產，及給付所欠之租金
    暨自終止租約起至返還系爭不動產之日止，相當於租金之損害金，則本件應審究
    者為，(一)兩造間有無租賃契約存在，若無，則被上訴人對上訴人主張租賃物返還
    請求權及所欠租金，自屬無據(二)上訴人是否為系爭不動產之現在占有人，若否，
    則被上訴人對之主張所有物返還請求權及終止租約起至返還系爭不動產之日止，
    相當於租金之損害金，亦無理由。
四、兩造於九十一年九月十一日，就登記為被上訴人所有之系爭不動產簽訂「房屋租
    賃契約」，約定「租賃期限」自九十一年十月一日起至九十三年九月三十日止計
    二年，每月「租金」七萬元，保證金二十一萬元，並經本院公證，而上訴人於前
    開「房屋租賃契約」簽定時，即支付保證金二十一萬與被上訴人，並自九十一年
    十月一日起，每月支付被上訴人「租金」七萬元，然自九十二年四月起，則未再
    支付「租金」，迄至被上訴人於九十二年九月二十五日以存證信函向上訴人催討
    繳納積欠之六個月租金四十二萬元，均未獲上訴人置理等情，業據被上訴人於原
    審提出「房屋租賃契約」、公證書、存證信函等為證，上訴人對被上訴人所提出
    前開文書之真正則不爭執，是兩造間就系爭不動產，訂立有名為「房屋租賃」之
    契約一份，上訴人前已支付被上訴人保證金二十一萬元，自九十一年十月一日起
    至九十二年三月止，以「租金」名義，每月支付七萬元與被上訴人等情，固可認
    定，然：
(一)、按「稱租賃者，謂當事人約定，一方以物租與他方使用收益，他方支付租金之契
    約。」民法第四百二十一條第一項訂有明文。是民法上所稱租賃，乃以物之使用
    、收益為契約內容，出租人本於以物租予他方使用收益而取得租金之意思表示，
    承租人則基於支付租金取得物之使用收益之意思表示，出租人與承租人雙方因前
    開租賃標的物及支付租金之意思表示相互合致而成立生效租賃契約，從而，租賃
    契約乃以物之使用、收益為契約內容甚明，茍非以物之使用、收益為契約內容，
    自非屬民法上所稱租賃，先此敘明。
(二)、系爭不動產於九十年一月四日建築完成，同年二月七日為第一次登記，被上訴人
    嗣於九十年六月十三日，以買賣為登記原因取得系爭不動產所有權等情，有台北
    縣板橋地政事務所九十三年七月二日北縣板地登字第○九三○○○八○八九號函
    所附建物登記謄本在卷可參。
(三)、兩造就系爭不動產固於九十一年九月十一日簽立「房屋租賃契約」，業如前述，
    渠等並就使用「租賃物」之限制，約明「本房屋乃供營業之用」，此觀諸前開兩
    造簽立之房屋租賃契約第四條第一項規定甚明，然系爭不動產現狀，結構體固已
    完工，惟仍未裝設門扇窗戶、水電管線外露、無隔間、地上散置磁磚數包、施工
    用水桶等物，有上訴人所提出之系爭建物現場相片數幀附卷為憑，即被上訴人訴
    訟代理人丙○○就兩造簽立前開名為「房屋租賃契約」時，系爭不動產之狀況，
    亦陳稱略以：原來﹙向上訴人買房子﹚的目的是希望他﹙指上訴人﹚能把廠房蓋
    好，因為他欠資金，所以向他買給他資金，讓他有錢蓋完我的廠房。﹙法官問：
    買到房子時就是今日所提上訴狀上的相片？答：﹚是的，他賣時就是這個樣子，
    他本身是建商。賣了之後他們要租我們就租給他。當時會買這棟未蓋好的房子，
    是因為上訴人另外幫我蓋廠房中途說沒有錢，我為了希望他把廠房蓋完，就拿錢
    跟他買了現在照片上的房子，該屋當時有貸款，我幫還了貸款，再另外給他現金
    約一千萬元，所以總共付了一七六八萬元。之後就把房子過戶給我們，過戶之後
    到簽租賃的公證書約一年多，他就說他要租，又希望能買回去等語在卷﹙見本院
    九十三年五月三日準備程序筆錄﹚，是兩造訂立前開名為「房屋租賃」之契約時
    ，系爭不動產即處於未完工無水電之狀態乙節堪可認定，則茍兩造間，確有以租
    賃物交付上訴人供營業用，成立租賃契約之意，衡情，應無以未裝設門扇窗戶、
    水電管線外露、地上散置磁磚數包、施工用水桶等物之未完工無水電系爭不動產
    ，做為租賃標的物而成立租賃契約之可能，是上訴人指稱兩造並無租賃合意等語
    ，堪以採信，被上訴人抗辯稱兩造間成立租賃契約云云，顯悖常情，並不足採。
(四)、參酌被上訴人對兩造訂立前開「房屋租賃契約」之過程亦自陳：被上訴人拿錢向
    上訴人購買系爭不動產，事後，被上訴人有意將系爭不動產出賣第三人，上訴人
    因屬意該系爭不動產唯恐第三人入主，遂在九十一年九月十一日向被上訴人以租
    賃方式，保留該使用處分權，雙方為求謹慎，並到法院公證等情在卷﹙見被上訴
    人所提九十三年六月二十一日答辯狀﹚，益徵兩造間就系爭不動產所簽立之前開
    名為「房屋租賃」之契約，旨在限制被上訴人自由行使系爭不動產所有權，將系
    爭不動產出賣他人，方始訂立前開「房屋租賃契約」，被上訴人根本並無以系爭
    不動產租予上訴人使用收益而取得租金，承租人亦非基於支付租金取得物之使用
    收益之意而訂立前開名為「房屋租賃」之契約無疑，是兩造間所訂立前開「房屋
    租賃契約」顯非以物之使用、收益為契約內容甚明，依諸前開四(一)之說明，自非
    屬民法上所稱租賃，從而，自無從僅因兩造間定有前開名為「房屋租賃契約」及
    上訴人自陳曾以「租金」名義支付被上訴人若干「租金」並以保證金名義支付二
    十一萬元與被上訴人，即謂兩造間存有租賃關係，是被上訴人主張基於租賃契約
    及租賃契約終止後之租賃物返還請求權，請求被告遷讓返還系爭不動產，及給付
    所欠之租金云云，即無理由。
五、又「請求返還所有物之訴，應以現在占有該物之人為被告，如非現在占有該物之
    人，即不得本於物上請求權對之請求返還所有物。」最高法院著有五十五年度台
    上字第二○四六號裁判意旨可供參照。查，系爭不動產並未裝設門扇窗戶乙節，
    業如前述，被上訴人亦不爭執上訴人指稱系爭不動產任何人都可以進入，連門都
    沒有等語﹙見本院九十三年六月二十一日準備程序筆錄、同年十月十三日言詞辯
    論筆錄﹚，則系爭不動產非處於上訴人占有之下，堪以認定，是依諸前開最高法
    院裁判意旨，被上訴人以上訴人為被告，主張所有物返還請求權，即無理由，被
    上訴人以上訴人占有使用系爭不動產為由，進而向上訴人主張請求相當於租金之
    損害云云，亦無理由。
六、綜上所述，被上訴人主張兩造間前存有租賃契約，因上訴人欠租，以起訴狀之送
    達作為終止租約之意思表示，本於租賃物返還請求權及所有物返還請求權等法律
    關係，請求上訴人遷讓返還系爭不動產，及給付所欠之租金暨自終止租約起至返
    還系爭不動產之日止，相當於租金之損害金云云，均無理由，不應准許，應予駁
    回。原審判命上訴人給付並依職權為假執行之宣告，自有未洽。上訴意旨指摘原
    判決不當，求予廢棄改判，為有理由，應由本院予以廢棄改判，如主文第二項所
    示。
七、本件事證已臻明確，兩造其餘攻擊防禦及所提事證，經審酌後，核與本件判決結
    論不生影響，爰不逐一論述，併此敘明。
八、據上論結，本件上訴為有理由，依民事訴訟法第四百三十六條之一第三項、第四
    百五十條、第七十八條、第八十五條第一項前段判決如主文。
中　　　華　　　民　　　國　　九十三　　年　　　十　　　月　　二十九　　日
                                臺灣板橋地方法院民事第三庭
                                    審判長法官  陳映如
                                          法官  何君豪
                                          法官  陳明偉
右正本證明與原本無異
本判決不得上訴
中　　　華　　　民　　　國　　九十三　　年　　　十　　　月　　二十九　　日
                                    法院書記官  馬文慶
